臺灣高等法院民事判決　　　　　　　　　 95年度上字第799號
上　訴　人　庚○○
法定代理人　丙○○
　　　　　　己○○
被　上訴人　萬年青社區管理委員會
被上訴人兼
法定代理人　寅○○
被　上訴人　巳○○
　　　　　　卯○○
　　　　　　甲○○
　　　　　　丁○○
　　　　　　丑○○
　　　　　　辛○○
　　　　　　戊○○
　　　　　　癸○○
　　　　　　壬○○
　　　　　　子○○
　　　　　　乙○○
　　　　　　辰○○
上12人共同
訴訟代理人　寅○○
上列當事人間撤銷會議決議等事件，上訴人對於民國95年8月11
日臺灣台北地方法院95年度訴字第4528號第一審判決提起上訴，
本院於96年1月3日言詞辯論終結，判決如下：
    主  文
上訴駁回。
第二審訴訟費用由上訴人負擔。
    事實及理由
一、本件上訴人起訴主張：
(一)上訴人與被上訴人寅○○等13人均為被上訴人萬年青社區之
    區分所有權人，上訴人於民國 (下同)95年2月14日該社區召
    開第10屆區分所有權人之會議召開之前，為避免第10屆萬年
    青社區管理委員會（下稱被上訴人萬年青管委會）委員之選
    任，再度與第9屆委員選任方式相同，而由少數人員操縱以
    自薦與推薦選任方式產生，乃提出應立即停止該不合規範作
    為之異議，但第10屆委員仍由自薦與推薦之委員擔任，據悉
    3位公共財產之持有人，除主任委員即被上訴人寅○○外，
    另2名財務委員即被上訴人巳○○、監察委員即被上訴人丑
    ○○，均非共同公有財產之所有權人，顯違反規約第5條4款
    關於財務委員應由區分所有權人擔任之規定。另設有終身委
    員陳柏全列席指導，共同操縱委員之選任，上列4人逕設權
    限推薦自己與他人，負責委員選任資格審查工作及相關委員
    選任事宜指導，使第10屆委員曾為聽命樣態。
(二)上訴人為11歲之社區住戶，上訴人法定代理人欲購買社區停
    車場備用之第2個遙控器，社區A棟大廳以被上訴人寅○○為
    首，帶領被上訴人陳柏全、鄭柳旺、巳○○、丑○○夫婦、
    王總幹事等7人，以類似黑道圍事之大陣仗助勢下，不准許
    上訴人法定代理人購置第2個備用遙控器，被上訴人萬年青
    管委會復於94年10月17日突發命令通知，恐嚇具有停車位所
    有權人，就備用之第2只遙控器加收新台幣 (下同)200 元，
    否則註銷使用權，以獲取不當利益，上訴人因受恐嚇而繳交
    400元，管委會收回已使用5、6年舊遙控器，既售出多年，
    無理由收購回去，上訴人受恐嚇而出售2只各600元遙控器，
    收回1,200元。
(三)又被上訴人萬年青管委會製作之財務會計帳簿、公共設備、
    固定資產、雜項購買明細等清冊，均付之闕如，如下說明：
  1.固定資產：是指管委會公積金，基金收據每坪C棟3元、A 、
    B棟5元。財報顯示固定資產（公基金）故意或過失當作管理
    費使用，比對收支項目，顯示帳目不清楚，常年受具9年期
    間之不動產持有人寅○○、另一位8年期間之不動產持有人
    巳○○所控制，估計不當侵權損害約數百萬元。
  2.財務會計帳簿：此應由領有會計證照專業人員，就管委會既
    有及改組時移交保管財務會計資料內容為限。
  3.公共設施設備清冊：如停車場購入之遙控器、大樓監視器、
    增加收益台灣大哥大基地台、公用卸貨停車外租後收益等，
    應由領有管理證照幹事為準據。
  4.雜項購買明細：就管委會既有及改組時移交保管公物為限，
    由領有管理證照幹部製作。
(四)為此依民法第56條規定及萬年青社規約第16條規定，求為判
    決：1.被上訴人萬年青管委員會95年2月19日以推薦或自薦
    選任第10屆管理委員之決議，應予撤銷；確認當選委員卯○
    ○、甲○○、丁○○、丑○○、巳○○、寅○○、辛○○、
    戊○○、癸○○、郭榮輝、子○○、乙○○、辰○○等之委
    任關係不存在。2.聲請裁定被上訴人萬年青管委員會應製作
    財務會計帳簿、公共設施備清冊、固定資產、雜項購買明細
    帳冊等清冊，並接受全體區分所有人及上訴人之閱覽或影印
    。
(五)於本院補陳略稱：本件上訴人之法定代理人曾於95年2月19
    日會議中簽到並提出表示該決議違法之發言（見原證三），
    原審竟指「法定代理人未在社區住戶大會中表示異議」，顯
    與事實不符。設若原審認為上訴人未提出曾在第10屆區分所
    有權人會議中曾表示異議之證明，而可能不該當民法第56條
    第1項規定之要件，則依民事訴訟法第199條之規定，審判長
    亦應曉諭上訴人就此聲明證據或為法律上等之陳述。詎原審
    竟遽謂上訴人未提出證明，以欠缺保護必要要件駁回上訴人
    之訴，顯未行使闡明權，而屬突襲性之裁判。又原審審理過
    程中，被上訴人除95年5月29日答辯狀外，均未依民事訴訟
    法第266條之4規定送達影本於上訴人，致上訴人無從說明及
    防禦。再者，本件被上訴人丑○○、乙○○並未提出住戶證
    明，且戶政機關亦無兩人之戶籍謄本，益證第10屆管委之選
    任並不合法。另按依公寓大廈管理條例第35條、第36條第8
    項、第10項及本件住戶規約第16條第2項之規定，上訴人均
    得請求管委會製作財物會計帳簿、公共設施設備清冊、固定
    資產、雜項購買明細等清冊。況所謂住戶規約，如同國家之
    憲法、公司之章程，故住戶會議之決議，本不得違反住戶規
    約之規定，更不得決議不製作會計帳簿等清冊。詎原審未依
    民事訴訟法第199條曉諭上訴人就此為適當之辯論，其認定
    上訴人之法定代理人未於第10屆住戶會議中提案、被上訴人
    萬年青社區管委員會已製作相關清冊、上訴人得隨時申請閱
    覽等情亦與事實不符。其遽謂本件係屬個人恩怨，忽略原審
    附件一、原證一至原證四之證明，顯係侵害上訴人請求權利
    保護之訴訟權。並上訴聲明：1.原判決廢棄。2.被上訴人萬
    年青管委會95年2月19日以推薦或自薦選任第10屆管理委員
    之決議，應予撤銷；確認當選委員卯○○、甲○○、丁○○
    、丑○○、巳○○、寅○○、辛○○、戊○○、癸○○、郭
    榮輝、子○○、乙○○、辰○○等之委任關係不存在。3.
    聲請裁定萬年青管委會應製作財務會計帳簿、公共設施備清
    冊、固定資產、雜項購買明細帳冊等清冊，並接受全體區分
    所有人及原告之閱覽或影印。
二、被上訴人則以：上訴人為11歲小學生，依上訴人年齡其無此
    訴訟能力，而所涉事件內容係上訴人之父己○○與社區間之
    糾紛，藉由上訴人名義而起訴；上訴人之父己○○曾經擔任
    被上訴人萬年青管委會社區委員，瞭解委員選舉產生方式，
    第10屆委員依歷屆委員選任方式而產生，無上訴人所稱之自
    薦與推薦之選舉方式，管委會亦依歷屆慣例登錄帳冊，社區
    居民隨時可至管委會查閱，從未拒絕上訴人與上訴人之父己
    ○○閱覽；己○○自第6屆時起對每屆歷任主任委員與相關
    委員提出10餘件民刑事訴訟，其利用司法訴訟手段，破壞管
    委會正常運作；被上訴人等人擔任委員均為無給職，無義務
    擔任，為社區居民公共利益而出面管理，每件費用支出均有
    監察委員及全體居民監督，但因此10餘件訴訟事件，反要不
    斷出庭應訊答辯，即使已判決確定之事件，又反覆再次提出
    訴訟，實為浪費個人之時間，亦虛擲司法資源，上訴人之訴
    顯無理由。又本委員會係依住戶規約第5條而產生，本社區
    規約雖於91年7月21日重新修訂，惟本條規定與舊規約並無
    不同。又上訴人雖主張第10屆管理委員會之選任決議違反住
    戶規約，訴請撤銷該決議，惟第10屆委員選舉與第9屆委員
    選舉之選任方式並無不同，且上訴人亦曾對第9屆選任訴之
    法院，經本院94年度上字第739號判決認定選任方式並無不
    當，本社區第10屆管理委員會之選舉方式，自亦屬合法。又
    上訴人聲請裁定本委員會應造具相關帳簿表冊並接受上訴人
    及全體區分所有權人閱覽影印，惟查本會財務每月均公布於
    社區公佈欄，所有開支明細亦均載於相關財務報表，上訴人
    前亦曾為此請求，惟遭本院91年度上字第993號判決駁回確
    定等語資為抗辯。並於本院答辯聲明：上訴駁回。
三、兩造不爭執之點：
(一)上訴人為萬年青社區之區分所有權人。
(二)95年2月19日萬年青社區區分所有權人會議決議選任被上訴
    人卯○○、甲○○、丁○○、丑○○、巳○○、寅○○、辛
    ○○、戊○○、癸○○、郭榮輝、子○○、乙○○、辰○○
    為第10屆管理委員。
    以上事實，為兩造所不爭執，並有95年2月12日社區公報（
    見原審卷第6頁）、第10屆萬年青社區區分所有權人會議提
    案書（見原審卷第6頁反面至第8頁）附卷可稽，自堪信為真
    實。
四、兩造爭執之點：
(一)上訴人是否曾於95年2月19日區分所有權人會議中當場表示
    異議？其得否依民法第56條第1項規定提起撤銷決議之訴？
(二)若上訴人得提起前開撤銷決議之訴，則被上訴人萬年青管委
    會之選任是否違法？
(三)上訴人請求被上訴人萬年青管委會造具相關表冊以供全體住
    戶閱覽，有無理由？
五、關於上訴人是否曾於95年2月19日區分所有權人會議中當場
    表示異議? 其得否依民法第56條第1項規定提起撤銷決議之
    訴？
(一)按民法第56條第1項規定「總會之召集程或決議方法，違反
    法令或章程時，社員得於決議後3個月內請求法院撤銷其決
    議。但出席社員，對召集程序或決議方法，未當場表示異議
    者，不在此限。」，是以主張總會召集程序或決議方法違法
    ，應當場表示異議，且應由主張撤銷之社員舉證其曾當場表
    示異議之事實。
(二)上訴人主張上開事實固提出萬年青社區95年2月12日社區公
    報影本、第10屆萬年青社區區分所有權人會議提案書影本等
    件為證。但前揭社區公報為公告選任推薦委員名單，請社區
    住戶或區分所有權人投票等（見原審卷第6頁），而上開提
    案書，係由上訴人之法定代理人丙○○委任上訴人之父己○
    ○撰寫提案書表示，91年7月21日第6屆區分所有權人會議修
    訂之規約，因係現場發出未能及時了解，而當場表決，該規
    約不合法，第10屆管理委員選任為少數人操縱自薦與推薦，
    應予停止等語（見原審卷第7頁反面），因此在會前提案表
    示異議者為上訴人之法定代理人丙○○，而非上訴人，此外
    ，上訴人未提出其曾在該次區分所有權人會議中表示異議之
    證明，上訴人主張依民法第56條第1項規定撤銷95年2月19日
    被上訴人萬年青管委會第10屆選任管理委員之決議，自非有
    據。
六、關於若上訴人得提起前開撤銷決議之訴，則被上訴人萬年青
    管委會之選任是否違法？
(一)按民法第56條第2項規定「總會之決議內容違反法令或章程
    者，無效。」。因之，如主張總會決議內容違反法令或章程
    而當然無效者，應負舉證責任。本件上訴人謂被上訴人萬年
    青管委會95年2月19日之區分所有權人會及住戶會議無效，
    係以該次會議違反公寓大廈管理條例第29條第2項後段但書
    「.. 管理委員之選任、解任、權限與委員人數、召集方式
    及事務執行方法與代理規定，依區分所有權人會議之決議。
    但規約另有規定者，從其規定。」及社區規約第5條「...
    本社區由區分所有權人及住戶互選管理委員組成管理委..
    」等情（見原審卷第1頁反面、第34頁反面）。
(二)但查，依前開社區公報載「第10屆管委員委員選舉候選人，
    已95年1月16日起公開接受住戶推薦，且經2月8日第9屆管委
    會第8次委員會議審查確定，各棟委員候選人名單如後，為
    免遺珠之憾，請住戶於95年2月14日前續予推薦或自薦，便
    於製作選票」等語（見原審卷第6頁），是以被上訴人萬年
    青管委會委員除由現任管理委員推薦外，亦接受各住戶推薦
    ，而由各住戶選任，此未違反公寓大廈管理條例第29條第2
    項後段規定。再前揭社區規約第5條規定，上訴人之法定代
    理人己○○於原法院94年度訴字第1191號對同社區第9屆委
    員選舉中主張撤銷或選任無效事件主張係屬偽造，經原法院
    與本院94年度上字第739號判決，該規約有效，亦經台北市
    政府91年10月31日府工建字第09119187700號函同意備查在
    案，亦經本院調閱本院94年度上字第739號歷審確定案卷屬
    實（見本院卷第56頁、及該案卷卷附本院判決書第3頁），
    而被上訴人寅○○、蘇奇峰、卯○○、甲○○、丁○○、丑
    ○○、辛○○、戊○○、癸○○、壬○○、子○○、乙○○
    、辰○○均設籍被上訴人萬年青社區內，有戶籍謄本可按（
    見原審卷第56至66頁），為該社區之住戶，依住戶規約第5
    條規定，自得被選任為管理委員，無何違法與違反規約之處
    。
(三)至於上訴人主張其法定代理人購買社區停車場第2個遙控器
    而認受恐嚇構成黑道管理云云，惟上訴人為11歲學童，依法
    不得駕駛汽車，並無使用遙控器之必要，參之上訴人法定代
    理人己○○、丙○○自91年起多次對被上訴人萬年青管委會
    選任管理委員問題，提出確認各管理委員委任關係不存在、
    交付帳冊、確認出席委任書真偽等各類訴訟（原法院94年度
    訴字第1191號、94年度訴字第6038號、95年度訴字第447號
    、92年度訴字第2564號、91年度訴字第4663號），最後受駁
    回訴訟或自行撤回之結果，是與被上訴人社區各委員爭執者
    為上訴人之父母，而非上訴人，上訴人法定代理以上訴人名
    義起訴，又主張受被上訴人等人以黑道管理，但未提出何項
    證據，是以上訴人主張內容，難認為真實。因之，上訴人主
    張第10屆委員選任違反法令或章程而無效云云，顯不足取。
七、關於上訴人請求被上訴人萬年青管委會造具相關表冊以供全
    體住戶閱覽，有無理由？
    上訴人主張：請法院裁定被上訴人萬年青管委會委員應製作
    財務會計帳簿、公共設施設備清冊、固定資產、雜項購買細
    帳冊等清冊，並接受全體區分所有人及上訴人閱覽等情。惟
    上訴人既主張95年2月19日之選任第10屆管理委員決議應予
    撤銷，被上訴人卯○○等人之選任產生違反法律與住戶規約
    而無效，則其再請求第10屆管理委員製作財務會計帳簿等，
    前後矛盾。再者，被上訴人萬年青管委會製作公共設施及財
    務帳冊係屬社區自治事項，上訴人如為爭執，應由其法定代
    理人在社區住戶大會中提案，由住戶會議決議製作之財報與
    設備帳冊，要無未提出法令依據情形下，令被上訴人等製作
    之理。另被上訴人萬年青管委會已就實際社區內收入與支出
    ，提出各住戶收支明細表影本、收支報告影本、社區公共支
    出收據影本、發票影本等 (見原審卷第77至107頁)，迄至本
    院言詞辯論終結，亦一再表示上訴人得向社區申請閱覽 (
    見原審卷第38頁背面、本院卷第68頁背面)。因此，上訴人
    請求被上訴人等製作公共設施清冊與帳冊等，顯不足採。
八、綜上所述，上訴人主張被上訴人萬年青社區第10屆選任管理
    委員決議應予撤銷及被選任之被上訴人卯○○等人之委員違
    反法令或住戶規約應屬無效等，均不足取。從而，上訴人依
    民法第56條第1、2項規定請求判決(一)被上訴人萬年青社區管
    理委員會民國95年2月19日以推薦或自薦選任第10屆管理委
    員之決議，應予撤銷；確認當選委員卯○○、甲○○、丁○
    ○、丑○○、巳○○、寅○○、辛○○、戊○○、癸○○、
    郭榮輝、子○○、乙○○、辰○○等之委任關係不存在。
    (二)聲請裁定萬年青社區管理委員會應製作財務會計帳簿、公
    共設施備清冊、固定資產、雜項購買明細帳冊等清冊，並接
    受全體區分所有人及上訴人之閱覽或影印等，均為無理由，
    應予駁回。原審為上訴人敗訴之判決，並無不合。上訴意旨
    指摘原判決不當，求予廢棄改判，為無理由，應予駁回。
九、本件事證已臻明確，兩造其餘主張及舉證，與本件判決結果
    無涉，毋庸一一審酌，併此敘明。
十、據上論結，本件上訴為無理由，依民事訴訟法第449條第1項
    、第78條，判決如主文。
中　　華　　民　　國　　96　　年　　1　　月　　10 　　日
                    民事第十四庭
                        審判長法  官  許正順
                              法  官  張  蘭
                              法  官  魏麗娟
正本係照原本作成。
如不服本判決，應於收受送達後20日內向本院提出上訴書狀，其
未表明上訴理由者，應於提出上訴後20日內向本院補提理由書狀
（均須按他造當事人之人數附繕本）上訴時應提出委任律師或具
有律師資格之人之委任狀；委任有律師資格者，另應附具律師資
格證書及釋明委任人與受任人有民事訴訟法第466條之1第1項但
書或第2項（詳附註）所定關係之釋明文書影本。
中　　華　　民　　國　　96　　年　　1　　月　　11 　　日
　　　　　　　　　　　　　　　書記官  于  誠
附註：
民事訴訟法第466條之1（第1項、第2項）：
對於第二審判決上訴，上訴人應委任律師為訴訟代理人。但上訴
人或其他法定代理人具有律師資格者，不在此限。
上訴人之配偶、三親等內之血親、二親等內之姻親，或上訴人為
法人、中央或地方機關時，其所屬專任人員具有律師資格並經法
院認為適當者，亦得為第三審訴訟代理人。
